臺灣高等法院高雄分院刑事判決　　　　　九十二年度上更(二)字第三三號
　　上　訴　人
　　即　被　告　乙○○
　　選任辯護人　康裕成律師
　　　　　　　　梁智豪律師
右上訴人因強盜案件，不服臺灣高雄地方法院八十七年度訴字第三七號中華民國八十
七年四月卅日第一審判決（起訴案號：臺灣高雄地方法院檢察署八十六年度偵字第一
一七三五號），提起上訴，經判決後，由最高法院第二次發回更審，本院判決如左：
      主      文
原判決撤銷。
乙○○無罪。
      理      由
一、公訴意旨略以：乙○○夥同另不詳姓名者共四人，共同意圖為自己不法所有，並
    基於概括之犯意，共同駕駛不詳車牌之小客車，先於八十六年三月二十五日晚上
    十時許，在高雄縣岡山鎮崑山東巷十二弄四號門口處，由乙○○持開山刀一把架
    於甲○○之脖子上，致使甲○○不能抗拒，而交付身上上所有新台幣（下同）一
    百五十萬元，得手後駕車逃逸。又於八十六年四月八日晚上十時許，在高雄市○○區○○路一一號前，再持開山刀一把抵住丙○○之腰部，喝令丙○○不得出聲
    ，且叫丙○○將皮包交出，因丙○○未允，竟持刀砍傷丙○○之大腿，致蕭女無
    法抗拒，交付並搶走丙○○所有內裝八萬元之皮包，得手後逃逸；又於八十六年
    四月二十九日晚上九時四十分許，在高雄市○○區○○路一一四號前，趁丙○○
    不注意搶奪內裝有七十八萬五千元之皮包，得手後逃逸；嗣於八十六年五月十二
    日下午三時三十分許，乙○○駕駛以毛巾遮蔽前車牌、以泥土及紙板遮蔽後車牌
    （車牌號碼ＶＡ－一二四九號）之自用小客車，行經高雄市左營區○○○路七七
    二號前，為警查獲；案經高雄市政府警察局左營分局移送偵辦，因認被告乙○○
    涉犯懲治盜匪條例第五條第一項第一款之盜匪罪及刑法第三百二十五條第一項之
    搶奪罪嫌。
二、按犯罪事實應依證據認定之，無證據不得推定其犯罪事實。又不能證明被告犯罪
    者，應諭知無罪之判決，刑事訴訟法第一百五十四條第二項、第三百零一條第一
    項分別定有明文。次按事實之認定，應依證據，如未能發現相當證據，或證據不
    足以證明，自不能以推測或擬制之方法，為裁判基礎（最高法院四十年台上字第
    八六號判例參照）。復按認定犯罪事實，所憑之證據，固不以直接證據為限，間
    接證據亦包括在內，然無論直接或間接證據，其為訴訟上之證明，須於通常一般
    之人均不致於有所懷疑，而得確信其為真實之程度者，始得據為有罪之認定，倘
    其證明尚未達到此一程度，而有合理之懷疑存在時，即無從為有罪之認定（最高
    法院七十六年台上字第四九八六號判例參照）。再按認定不利於被告之事實，須
    依積極證據，苟積極證據不足為不利於被告事實之認定時，即應為有利於被告之
    認定，更不必有何有利之證據（最高法院三十年上字第八一六號判例參照）。又
    按告訴人之告訴，係以使被告受刑事訴追為目的，是其陳述是否與事實相符，仍
    應調查其他證據，以資審認（最高法院五十二年度台上字第一三００號判例參照
    ）。
三、公訴人認被告乙○○涉犯懲治盜匪條例之盜匪罪及刑法之搶奪罪嫌，無非以右揭
    起訴書所載之事實，業經告訴人丙○○、甲○○指訴綦詳，參以被告亦自承與告
    訴人間彼此並不相識，亦無恩怨，而告訴人甲○○於偵查中一再明確指認係被告
    所為，與被告亦無恩怨，堪認告訴人應無故意誣陷之理，為其論據。訊據被告堅
    決否認有前開盜匪、搶奪犯行，辯稱：甲○○被搶當天晚上六、七點，我就已到
    燕巢鄉橫山村裕農巷二十六弄五號林本源家喝酒了，喝到了九點多，喝的是私釀
    的米酒，喝完後我帶妻兒回我燕巢鄉○○村○○路八號家睡覺，我並無搶劫甲○○之財物；另被害人丙○○財物先後被搶，亦不是我所為，我當時因身體受傷治
    療中，不可能持刀搶丙○○之財物；我因在楠梓遭他人多次毆傷，故而於八十六
    年五月十一日，至高雄市○○路五００號，向錢崇德購買開山刀二把，計一千元
    ，作為防身之用，購買後認為不妥，欲將購得開山刀退貨，但不受錢崇德所接受
    ，所以暫時放在車上。同年五月十二日為警查獲當日我有喝酒，且車上有開山刀
    ，見有警在遠處巡邏，故而將車輛停放路旁，並以毛巾、泥土、紙板遮蔽車牌，
    以免為警查覺，我因害怕遭警察攔檢，才加速逃逸，並無強盜及搶奪之不法情事
    等語。
四、經查：
（一）被害人甲○○於原審雖指稱：「我確定是乙○○沒錯，當時從車上下來二個人
      ，一個人是乙○○拿開山刀架著我脖子，叫我將所揹的背包交給他，背包裡有
      一百五十萬元，我會怕就將背包交給他了，當時他押著我，我轉頭我很清楚看
      到乙○○的五官，當時他只戴鴨舌帽，我確實有看到他的臉，當時我家門口有
      一燈，後我在右昌派出所有看到乙○○，警察有叫我去指認。」等語（見原審
      卷第十五頁背面）；另證人陳永川於原審審理時雖證稱：「搶嫌在搶甲○○時
      ，甲○○是下了車走到門口，而當時我還坐在車上，我聽到甲○○喊叫，我回
      頭有看到搶嫌，確實是本案被告乙○○沒錯，但當我下車拿杖鎖要追時，搶
      嫌已跑上車，車開走了。」（見原審卷第四三頁）；惟查被害人甲○○於警訊
      時陳稱：「歹徒共有幾人，我並沒有看清楚，但是一人下車行搶，一人開車，
      至少有二人，下車行搶的歹徒頭戴深藍色的帽子、身穿深色的衣服和褲子，圓
      型臉，斯文相、身高應在一七０公分左右，體格壯壯的，其他留在車上的歹徒
      我沒有看清楚，歹徒駕一輛深藍色的轎式自小客車作案，車窗貼有深色的玻璃
      紙，看不到車內，車牌號碼我看不清楚。」等語（見偵查卷第三八頁），依被
      害人甲○○上開於警訊之指述，被害人甲○○顯然未看清歹徒之容貌，況且被
      告之面相並非斯文相，亦與被害人甲○○所指訴之歹徒特徵不符。
（二）證人陳永川於原審八十七年二月廿三日審理時證稱：當時我還坐在車上，我聽
      到甲○○叫我才回頭等語（見原審卷第四三頁正面）。於本院前審九十年四月
      十三日調查中亦證述：我是在車上聽到我太太阿一聲阿公，我回頭看：：：等
      語（見本院上更(一)字第一０七號卷第三五頁）。而被害人甲○○於警訊供稱：
      歹徒將刀架在我的喉嚨部位：：：我擔心被殺害，只好將裝有現金壹佰五十萬
      元整的背包交給他等語（見八十六年五月廿一日警訊筆錄），於本院前審九十
      年四月十三日調查時供稱：我等被告搶完錢跑走，我才喊救人等語（見本院九
      十年上更(一)字第一０七號卷第三四頁），由上觀之，歹徒應係搶得皮包後立即
      逃逸，而當陳永川聽到甲○○大叫才回頭看到，歹徒應已拔腿跑開，且係往陳
      永川停車位置（車頭）之相反方向逃逸，不論當時光線明暗與否，陳永川至多
      看到歹徒背影，應無看見歹徒面貌之可能，更無法辨認行劫者之面貌，是證人
      陳永川於原審前開指證被告持刀搶劫甲○○財物乙節，已難採信。況查證人陳
      永川於本院更一審調查中又證述：「問（既然被搶未報案，何以警察知道你被
      搶﹖）我們有告訴朋友，當時有抄車牌，但有去查牌照不是被告的車子等語（
      見本院九十年上更(一)字第一０七號卷第三七頁）。歹徒搶劫甲○○財物時所駕
      駛的車子既非被告所有之上開ＶＡ－一二四九號自用小客車，有公路監理電腦
      車號查詢表在卷可憑，且告訴人抄有歹徒車牌又未報警循線追查車主或駕駛人
      以查證被告是否涉案，自難遽認被告有參與強盜之犯行，是證人陳永川之證詞
      ，均不得採為不利於被告之認定。
（三）被害人甲○○對於被搶之一百五十萬元之鉅款之來源，於本院上訴審供述：一
      百五十萬元是我從家裡提出來的，我家裡有金庫等語（見本院八十七年度上訴
      字第一二五八號卷第三五頁正面），衡之常情，一般人多將鉅額現款存放於銀
      行，而被害人卻將之保管家中金庫，已不符常理。而於本院證人陳永川則證稱
      ：「（一百五十萬元）是我妻弟須要錢去領錢給他：：：」參本院上更一卷第
      三五頁），被害人夫妻二人對於被搶之一百五十萬元來源供述不一，已有可疑
      。又被害人對於上開鉅額現款出借之經過，起初於警訊時稱「：：：該現金：
      ：：是我丈夫的朋友黃春生要向借來周轉的，結果我們將錢帶到他家時，黃春
      生剛好外出不在，所以只好把錢帶回來：：：」（見偵卷第三十一頁左頁第一
      、二行）後又於本院審理時陳稱「：：：我帶去他家，他又說不用了，我就拿
      回家。：：：」（見本院八十七年七月十五日審判筆錄）被害人前稱「借錢的
      人不在家」嗣後又改稱「借錢的人說不用了」，其指述顯有前後不一之瑕疵。
      另被害人於警訊時供稱：「：：是我丈夫的朋友黃春生要向他（指陳永川）借
      」（參原審卷第三十一頁左邊第一、二行）。嗣後又改稱「：：：因我朋友向
      我借：：」（參本院八十七年七月十五日筆錄），其指述亦前後不一致，被害
      人之指訴，既有瑕疵可指，自難採為認定被告犯罪之依據。
（四）又被害人於八十六年三月二十五日在其高雄縣岡山鎮崑山東巷十二弄四號門口
      被搶一百五十萬元，而於看見民眾日報八十六年五月十四日第二十九版被告涉
      嫌搶奪案，自覺歹徒作案方式和搶其財物之歹徒作案方式相似，方打電話向高
      雄市楠梓分局右昌派出所（非查獲被告之左營分局博愛派出所）查詢報案等情
      ，亦為被害人甲○○及證人陳永川陳明在卷；證人侯錦宗（即梓楠梓分局右昌
      派出所警員）於本院調查時證稱：「我與陳永川認識，他請求我們幫忙他指認
      。」（見本院八十七年九月九日訊問筆錄），被害人甲○○被搶劫巨款一百五
      十萬元後，並未向當地之警察機關報案，反而於案發五十日後由陳永川向熟識
      友人侯錦宗服務之楠梓分局右昌派出所報案，均與常情有違。且被害人甲○○
      在夜間突遭歹徒持刀架住脖子，極度驚恐失措，縱回頭瞬間看見歹徒，除非歹
      徒原本認識，或有明顯特徵，其能否於五十日後仍清楚記憶歹徒容貌，至警局
      指認，即非無疑。自難僅憑被害人甲○○及證人陳永川片面之指證，遽認被告
      有參與搶劫犯罪。
  (五)又被告於八十六年三月二十五日案發當晚上六時，如何與其妻、小孩偕同趙金
      山至高雄縣燕巢鄉橫山村裕農巷二十六弄二號林本源住處飲酒，被告如何邀約
      林本源於隔日（即三月二十六日）至彰化其姊夫家中作客（入新屋），於當晚
      十時許始離去等情，已據證人趙金山、林本源（被告於檢察官偵查中即已具狀
      聲請傳喚）於本院調查時證述屬實（見本院八十七年七月十五日、七月二十九
      日訊問筆錄）；又被告確實有於八十六年三月二十六日至彰化張仁忠之住處參
      加入厝之宴會等情，亦據證人張仁忠於本院調查時結證無訛，並有其提出之錄
      影帶及請帖附卷可按（見偵查卷第六十頁）。被告既於八十六年三月二十五日
      晚上六時至十時許在林本源家中飲酒，焉有於同時間遠至高雄縣岡山鎮崑山東
      巷十二弄四號處持刀搶被害人甲○○之金錢之可能。益見被害人甲○○之指訴
      即有瑕疵。
（六）另證人錢崇德於本院調查時證稱：「被告有在高雄市○○路五００號向我買過
      開山刀，我於八十六年五月十一日有賣出小刀一千元，我只知道他有向我買二
      把刀，計一千元沒錯，售後他有拿刀子要求退貨，但因無瑕疵，我沒同意退貨
      ，扣案的刀子是我賣給被告的刀子。」等語（見本院八十七年八月二十六日訊
      問筆錄），而證人錢崇德確實有於八十六年五月十一日有賣出小刀一千元，亦
      有其提出之銷貨登記影本乙份在卷可按。而證人陳建成於警訊時雖陳稱：「車
      子是乙○○開的，當時大約快接近一時許，我們喝了一些酒，即相約到高雄市
      遊玩：：：在閒逛中下車買了二把開山刀：：：當時是我們二人一起下車買的
      ，由乙○○付錢的」等語（見原審卷第五四頁背面），雖證人陳建成所稱被告
      購買扣案開山刀之時間與被告所辯稱其購買開山刀之時間有所差異，惟被告確
      實有向證人錢崇德購買前開扣案之開山刀，應屬真實可採，從而被告前開所稱
      「於八十六年五月十一日購買開山刀後，於隔日欲持之退貨」之辯解，並非子
      虛。況且，被害人甲○○被搶劫時，衡之常情，僅會顧及其財物，以防被搶，
      殊無注意歹徒所持刀具之確實形狀；是故，被害人甲○○於原審雖證述被告係
      持開山刀「刀子形狀彎彎的，」云云（見原審卷第十六頁），亦無法證明本件
      扣案之開山刀係歹徒用以搶劫被害人甲○○財物所使用之刀器。
  (七)至被告於八十六年五月十二日下午三時三十分許，為警查獲時，係「駕駛以毛
      巾遮蔽前車牌、以泥土及紙板遮蔽後車牌（車牌號碼ＶＡ－一二四九號）之自
      用小客車」，對此被告於警訊時雖辯稱：我因怕被違規照相，我喝醉了云云。
      被告於原審審理時則改供稱：「我開車途中遇到警察騎機車，我就將車開到別
      條路上，之後停下車將車牌遮起，之後我又開車出來，又碰到警察，他們示意
      我停車，我就停在路邊，我並未逃跑：：：」等語，而與被告同為警獲之陳建
      成於警訊時供述：「車牌是乙○○下車遮掩的，是在我們購買開山刀後，乙○○下車遮掩的。」等語，被告上開所述雖有前後不符，且與陳建成上開供述有
      差異之處，惟亦不能以被告遮掩車牌據此而推定被告持刀搶劫被害人甲○○前
      開之財物。
  (八)另告訴人丙○○於原審審理時指稱：「（搶你的人是否庭上被告？）時間久了
      我不記得了，且當時我害怕，沒有看清楚。」等語（見原審卷第三一頁背面)
      。又丙○○先後二次被搶的時間分別為八十六年四月八日及八十六年四月二十
      九日，惟被告曾因受傷於八十六年四月七日赴高雄市健仁醫院做縫合治療並住
      院（右肘九針、右大姆指內二針、外五針，共十六針），此有健仁醫院出具之
      診斷書影本一份在案可憑（見偵查卷第十九頁），衡之常情，被告根本無法於
      受傷第二天持開山刀行搶；另被告又於八十六年四月十九日遭他人砍傷，再次
      入高雄市邱綜合醫院急診住院（左側氣胸引流術、右手臂撕裂傷縫合術、頭部
      外傷合併腦震盪）至同年月二十二日胸管拔除術後出院，，亦有邱綜合醫院出
      具之診斷證明書影本附卷可按（見偵查卷第二十頁），相距丙○○第二次被搶
      時間亦僅一週，被告雖已出院，惟因傷及氣胸，故雖出院但身體仍極弱，亦不
      可能帶傷行搶。準此，丙○○既無法確認是被告所為，且被告在丙○○二次被
      搶期間內均身受傷害，亦不可能持開山刀行搶，則尚難僅憑丙○○之片面指述
      ，遽以認被告涉有前開犯罪。
五、綜上所述，被告所辯各情，應堪採信。此外，又查無確切之證據足證明被告有公
    訴人所指之犯行，依前開判例之意旨，應認不能證明被告犯罪。則原審所為被告
    科刑之判決，尚有未當。被告上訴意旨，執此指摘原判決不當，為有理由，自應
    由本院將原判決撤銷改判，另為被告無罪之諭知。
據上論斷，應依刑事訴訟法第三百六十九條第一項前段、第三百六十四條、第三百零
一條第一項，判決如主文。
本案經檢察官林應華到庭執行職務。
中    華    民    國     九十三     年       二       月       十九     日
                              臺灣高等法院高雄分院刑事第三庭
                                  審判長法官  周賢銳
                                        法官  黃蕙芳
                                        法官  謝宏宗
右正本證明與原本無異。
檢察官如不服本判決應於收受本判決後十日內向本院提出上訴書狀，其未述上訴理
由者，並得於提起上訴後十日內向本院補提理由書狀（均須按他造當事人之人數附繕
本)「切勿逕送上級法院」。
                                      書記官  賴梅琴
中    華    民    國     九十三     年       二       月     二十三     日
                           Ａ
